【裁判字號】    91,自更(一),26
【裁判日期】    920430
【裁判案由】    瀆職等
【裁判全文】
臺灣臺北地方法院刑事判決                      九十一年度自更(一)字第二六號
    自  訴  人  丁○○
                戊○○○
    被      告  丙○○
右列被告因瀆職等案件，因自訴人不服本院八十九年自字第一Ｏ四Ｏ號，中華民國九
十年十一月十三日第一審判決提起上訴，經臺灣高等法院於九十一年二月二十七日以
九十年上訴字第三九七六號撤銷原判決發回本院，本院更為判決如左：
    主  文
丙○○無罪。
    理  由
甲、程序部分：被告經合法傳喚無正當理由不到庭，惟本件為應諭知無罪之案件，依
    刑事訴訟法第三百零六條規定，爰不待其陳述逕行判決，合先敘明。
乙、實體部分：
一、自訴意旨略以：（一）被告丙○○於民國八十六年九月二十五日進行複查專案，
    認自訴人等所有坐落於台北市○○○路○段六十四巷三十八號二樓前後，增建高
    約二．八公尺、面積約二四．五平方公尺，ＲＣ、磚、鐵架造之建築物為違建，
    乃分別以八十六年九月二十五日北市工建字第八六三一八七六六ＯＯ號函及同日
    北市工建字第八六三一八一Ｏ八ＯＯ號新違建拆除通知單通知應執行拆除及以北
    市工建字第八六三六二Ｏ六二ＯＯ號函覆自訴人駁回聲請免拆，經自訴人等提起
    訴願、再訴願及行政訴訟後，行政法院已依據證人乙○○、甲○○之證詞而撤銷
    再訴願決定、訴願決定及被告所為之原處分，詎被告竟濫用職權瀆職，又於八十
    九年九月二十日訴追自訴人上址部分為違建而強制拆除一樓屋頂（即二樓陽台）
    高五點五公尺、面積三十六點四平方公尺，涉有刑法第一百二十五條濫權訴追罪
    嫌。
    （二）上址既已申請核備，載明修繕行為與合法房屋暫免查報等，被告反將「未
    經申請、增建、ＲＣ、新違建、重建」等不實事項登載於職務上所掌管之公文書
    ，因認被告涉有刑法第二百十一條偽造文書罪、第二百十三條之公務員登載不實
    罪嫌。
    （三）被告違法拆除上開建築物，涉有刑法第三百五十三條、第一百三十四條公
    務員假借職務上之權力、機會或方法毀壞建築物罪嫌云云。
二、按犯罪事實應依證據認定之，無證據不得推定其犯罪事實。又不能證明被告犯罪
    或其行為不罰者，應諭知無罪之判決，刑事訴訟法第一百五十四條、第三百零一
    條第一項分別定有明文。所謂認定犯罪事實之證據，係指足以認定被告確有犯罪
    行為之積極證據而言，該項證據自須適合於被告犯罪事實認定，始得採為斷罪資
    料，如未能發現相當證據，或證據不足以證明，自不能以推測或擬制之方法，為
    裁判基礎，最高法院二十九年度上字第三一○五號、四十年台上字第八六號判例
    可資參照。況告訴人之告訴，係以使被告受刑事訴追為目的，是其陳述是否與事
    實相符，仍應調查其他證據以玆審認，最高法院五十二年台上字第一三○○號著
    有判例可資參照，自訴亦同。
三、本件自訴人丁○○、戊○○○認被告涉有右揭犯行，無非係以違建拆除通知單、
    行政法院八十八年度判字第三九二八號判決、台北市政府工務局函、所有權狀影
    本及照片等，為其所憑之主要論據，訊據被告丙○○堅決否認右揭犯行，辯稱：
    其所拆除的部分係上址一、二樓壓克力板及一樓前後斜屋頂改為平屋頂部分，此
    部份行政法院指示必須詳查後再為適法之處分，其經查核後仍認係違建而拆除，
    並無任何違法之處等語。經查：
    （一）刑法第一百二十五條第一項之犯罪主體，以有追訴或處罰犯罪職務之公務
          員為限，所謂有追訴或處罰犯罪職務之公務員，係指檢察官或兼檢察職務
          之縣長、及推事審判官、或其他依法律有追訴或審判犯罪職務之公務員而
          言（最高法院三十年上字第五一一號判例可資參照），且其所為之行為，
          以濫用職權為逮捕或羈押者、意圖取供而施強暴脅迫者、明知為無罪之人
          ，而使其受追訴或處罰，或明知為有罪之人，而無故不使其受追訴或處罰
          者，為其犯罪構成要件。本件被告為台北市政府工務局建築管理處違建查
          報隊查報員，其職司違章建築物之查報及拆除，並非前開「有追訴或處罰
          犯罪職務之公務員」，又自訴人等認被告所為係「違法拆除自訴人所有之
          建築物」，並非前開條文所列舉之濫權追訴行為，而與刑法第一百二十五
          條規定構成要件有間。
    （二）又自訴人等前未經申請許可，擅自於所有坐落台北市○○○路○段六十四
          巷三十八號二樓前後，以鋼骨架、鐵皮等，加高屋頂約七公尺，經台北市
          政府工務局查報係屬違章建築，乃以八十六年三月六日北市工建字第八六
          三一四Ｏ六六ＯＯ號新違建拆除通知單通知應執行拆除，並於八十六年三
          月三十一日拆除完畢，嗣自訴人等又於八十六年四月間，於二樓部分前後
          ，再以鋼骨、鐵皮等，修建屋頂並搭建棚架，經台北市政府工務局以八十
          六年五月二十九日北市工建字第八六三Ｏ五三五一ＯＯ號書函通知自訴人
          限期自行拆除，自訴人亦於八十六年六月二十五日自行拆除完畢，嗣台北
          市政府工務局派甲○○現場勘查後，以八十六年七月二十六日北市工建字
          第八六三Ｏ七九三九ＯＯ號函覆自訴人謂：「．．．超出屋簷屋面部分已
          改善，尚符合本府目前違建查報作業原則，爾後請勿再擅自增蓋違建．．
          ．」，惟八十六年九月二十五日被告進行復查時，發現自訴人於二樓前後
          增建高約二．八公尺、面積二四．五平方公尺，磚、鐵架、鐵皮、壓克力
          造之違建，且於一樓前後，增建高約三．二公尺、面積約二四．五平方公
          尺，ＲＣ、磚、鐵架造之違建．而以乃分別以八十六年九月二十五日北市
          工建字第八六三一八七六六ＯＯ號函及同日北市工建字第八六三一八一Ｏ
          八ＯＯ號新違建拆除通知單通知應執行拆除及北市工建字第八六三六二Ｏ
          六二ＯＯ號函覆自訴人駁回聲請免拆，經自訴人提起訴願、再訴願及行政
          訴訟後，行政法院以八十八年度判字第三九二八號判決再訴願決定、訴願
          決定及原處分均撤銷等情，有前開八十六年三月六日北市工建字第八六三
          一四Ｏ六六ＯＯ號新違建拆除通知單、八十六年五月二十九日北市工建字
          第八六三Ｏ五三五一ＯＯ號函、八十六年七月二十六日北市工建字第八六
          三Ｏ七九三九ＯＯ號函、八十六年九月二十五日北市工建字第八六三一八
          七六六ＯＯ號函、同日北市工建字第八六三一八一Ｏ八ＯＯ號新違建拆除
          通知單通知及北市工建字第八六三六二Ｏ六二ＯＯ號函附卷可參，並經本
          院調閱前開行政法院八十七年度訴字第一九二四號卷宗審閱無誤。被告於
          其所為之行政處分經撤銷後，又以自訴人於二樓前後增蓋壓克力板及鐵架
          、一樓頂板增蓋鐵架、磚及木絲水泥板鋪地磚，而擅自增建擴大建築使用
          面積亦增加樓地板使用空間，以八十九年九月二十日北市工建字第八六三
          Ｏ七九三九ＯＯ號通知拆除，並於同年九月二十五日拆除等情，有八十九
          年九月二十日北市工建字第八六三Ｏ七九三九ＯＯ號拆除通知書可按，亦
          經本院調閱前開違章建築案件審酌無誤。惟查：
        １．八十九年九月二十日北市工建字第八六三Ｏ七九三九ＯＯ號函通知應拆
          除之範圍乃一樓屋頂由斜屋頂改為平行屋頂之部分（即因而增加二樓樓地
          板使用面積之部分），及二樓前後陽台上方增蓋壓克力板部分，雖與前開
          經行政法院撤銷之八十六年九月二十五日北市工建字第八六三一八七六六
          ＯＯ號行政處分範圍有所重疊，然依前開行政法院判決所示，其撤銷原處
          分之理由在於「被告（即台北市政府工務局）於八十六年九月二十五日進
          行專案複查時，原告（即自訴人）有無再蓋違建，自應以八十六年七月二
          十六日准予報備之照片與現場情況作為比對，方為合理。而被告卻以八十
          六年三月三十一日第一次拆除後之照片與現場情況比對，認原告有重新蓋
          建違建情事，自與事實不符」、「原告之房屋除一樓頂板即二樓陽台部分
          由斜面屋頂改為平型屋頂，及陽台上方有一部份加蓋壓克力板外，其餘並
          未改變，已如前述，則被告於八十六年九月二十五日複查後，能否推翻八
          十六年七月二十六日書函認為尚符合目前違建查報員作業原則之見解，而
          謂八十六年三月之第一次違建尚未拆除殆盡，應予繼續執行拆除？果如此
          ，行政機關之裁量權限，自有違「禁反言」原則，其處分難謂合法。」（
          見行政法院八十八年度判字第三九二八號判決第十一頁倒數第三行以下、
          第十二頁倒數第二行以下），足見行政法院係以原處分機關既已於八十六
          年七月二十六日勘查後，函覆自訴人其現況已符合違建查報員作業原則，
          則自訴人嗣後是否再有增蓋違建之情形，自應以八十六年七月二十六日核
          備之情況為基準，原處分機關以八十六年三月拆除後之照片作比對有違禁
          反言原則，而撤銷原處分。然對於自訴人於八十六年七月二十六日之後是
          否有增蓋違建一事，行政法院則認「被告於八十六年七月二十六日函覆結
          案後，原告之老舊房屋除一樓頂即二樓陽台部分，由斜面屋頂改為平型屋
          頂、及二樓陽台上方有一部份增蓋亞克力板外，其他並未改變。而一樓頂
          板即二樓陽台部分，係覆蓋木絲水泥板（二塊重疊），上鋪地磚，並非Ｒ
          、Ｃ構造，又老舊房屋之斜型（人字型）屋頂改為平型屋頂，及陽台上方
          覆蓋活動型亞克力板，既未超出屋簷面，是否未合於違建查報作業原則暫
          免查報之範圍，亦值得商榷。被告對此部份未詳為調查說明，遽為處分，
          自有未合。」、「本件事實既欠明瞭，自無從據以適用法律，實有再詳為
          調查審認之必要」（見上開行政法院判決第十二頁第十行以下、第十三頁
          第五行），足見對於自訴人將斜型屋頂改為平型屋頂、二樓陽台加裝壓克
          力板部分是否屬於建築法規定之違章建築而須拆除，上開行政法院判決並
          未予以認定，而交由原處分機關詳加調查後再為適法之處分，是自訴人等
          以「行政法院已認定前開部分並非違章建築，被告竟然違反行政法院之判
          決又將其建築物予以拆除，顯見有犯罪之故意」云云，作為被告犯罪之證
          據，顯係對上開行政法院判決之誤解。
        ２．再者，自訴人於八十六年七月二十六日核備後是否仍再搭蓋違建一事，
          業據行政法院法官會同證人甲○○、乙○○於八十八年十一月十日至現場
          勘驗，證人乙○○證稱：八十五年五月間房屋違建部分拆除改善後，到現
          在只有前後多了屋頂亞克力板，其他並無改變．．．，證人甲○○亦證稱
          ：八十六年七月二十六日函覆結案後，現場只有前後增加棚架，樓地板原
          是斜面屋頂，現為平型加上水泥板鋪磁磚，比對前後照片，只有加蓋亞克
          力板部分，其他無改變等語，有行政法院八十八年十一月十日勘驗筆錄可
          按，行政法院即以上開證人之證詞而於判決中認定「足證被告於八十六年
          七月二十六日函覆結案後，原告之老舊房屋除一樓頂即二樓陽台部分，由
          斜面屋頂改為平型屋頂、及二樓陽台上方有一部份增蓋亞克力板外，其他
          並未改變」（見上開行政法院八十八年判字第三九二八號判決第十二頁第
          九行），而證人即台北市政府工務局查報員甲○○於本院庭訊時亦證稱：
          上述的增建增加樓地板面積，且在二樓搭棚架，即使沒有全部密閉起來，
          仍然算是違建，且並不符合暫免查報的範圍，應該拆除等語（見本院九十
          二年四月十一日訊問筆錄），是以被告以行政法院前開判決認定「自訴人
          於八十六年七月二十六日核備後將斜面屋頂改為平型屋頂、二樓陽台上方
          一部份增蓋亞克力板」為基礎，調查後仍認自訴人建築物前開部分有違反
          建築法之規定，以八十九年九月二十日北市工建字第八六三Ｏ七九三九Ｏ
          Ｏ號記載上開部分屬於違建等情，尚難認其主觀上有何明知為不實事項登
          載於職務上所掌管之公文書可言，又被告拆除自訴人之房屋雖有毀壞建築
          物情事，然被告既認定自訴人之房屋屬於非法之違章建築物，並經報准上
          級核備後始為拆除，其行為係依據法令為之，依刑法第二十一條第一項規
          定自屬不罰。
四、綜上所述，被告所為核與刑法第一百二十五條之構成要件有間，且其拆除自訴人
    等所有之房屋係依法令為之，亦無登載不實情事。自訴人雖一再辯稱其於八十六
    年七月查報員甲○○核備後就再也沒有增建新違建，平型屋頂是在八十六年七月
    以前就蓋好，甲○○所述不實，且其建築物並非違建云云，然被告既係以前開行
    政法院認定之事實為基礎，而認自訴人於八十六年七月核備後仍有增蓋違建之行
    為再為舉發查報，即難認其主觀上有何涉犯刑事犯罪之故意。至於被告八十九年
    九月二十日所為之行政處分是否有違法不當情事、自訴人前開增建部分究竟是否
    屬於違章建築物，乃屬行政訴訟問題，自應循行政訴訟程序解決，而非本院所得
    審究之範疇，自訴人於本院審理時提出照片一再陳稱其建築物並非違建云云，顯
    然混淆行政訴訟與刑事訴訟之區別。本件依自訴人所提之證據既無從證明被告有
    何犯罪行為，本院復查無其他積極證據證明被告有何自訴人所指之違反刑事法律
    之情事，本件因不能證明被告犯罪及行為不罰，揆諸前揭說明，自應為無罪之諭
    知。
據上論斷，應依刑事訴訟法第三百四十三條、第三百零一條第一項、第三百零六條，
判決如主文。
中    華    民    國      九十二    年        四      月      三十      日
                                      臺灣臺北地方法院刑事第二庭
                                          法      官  蔡  如  琪
右正本證明與原本無異。
如不服本判決，應於判決送達後十日內，向本院提出上訴狀。
                                          書  記  官  黃  鈴  容
中    華    民    國      九十二    年        四      月      三十      日


司法院資訊處製作；財團法人民間司法改革基金會備份。
